【裁判字號】    97,上易,103
【裁判日期】    970722
【裁判案由】    返還不當得利
【裁判全文】
臺灣高等法院臺南分院民事判決    97年度上易字第103號
上  訴  人  甲○○
被 上訴 人  生春堂製藥工業股份有限公司
法定代理人  乙○○
上列當事人間請求返還不當得利事件，上訴人對於中華民國97年
3月11日台灣台南地方法院（96年度訴字第1391號）第一審判決
提起上訴，本院於97年7月8日言詞辯論終結，判決如下：
    主  文
上訴駁回。
第二審訴訟費用由上訴人負擔。
    事實及理由
一、被上訴人起訴主張：
  (一)緣被上訴人於民國（下同）92年2月10日向上訴人承租坐落
    於台南縣永康市○○○段958地號土地上之建物二樓屋頂（
    下稱系爭屋頂），用以架設廣告看板，雙方訂有租約，約定
    租期自92年2月10日起至102年2月10日止，押租金為新台幣
    （下同）10萬元，租金每年12萬元（即每月1萬元），補貼
    電費每年24,000元（即每月2千元）。然於95年5月間，台南
    縣政府以廣告看板屬違規設置，命拆除看板，並科上訴人罰
    鍰80,005元，由被上訴人先行代繳。嗣於同年6月間，遭台
    南縣政府連續科以罰鍰，故雙方達成看板拆除廣告之共識，
    並由被上訴人於同年6月18日拆除完畢。
  (二)上訴人將系爭屋頂出租予被上訴人之前曾出租第三人李全教
    立委，被上訴人承租後按照原有鐵架補強，並未破壞其房屋
    結構，而漏水部分是承租時既有之狀況，被上訴人善意修護
    才獲改善。又被上訴人公司從未設立任何廣告看板，所以不
    瞭解相關規定，上訴人前已有出租系爭屋頂之經驗，明知不
    得於系爭屋頂設置廣告看板，竟未告知被上訴人，並仍與被
    上訴人簽訂租賃契約，收取押租金、租金及補貼電費，致令
    被上訴人受有損害，兩造所訂之租約顯屬給付不能，爰依據
    民法第246條第1項、第247條第1項、及第179條不當得利之
    規定，請求上訴人負損害賠償責任，並返還其不當得利。查
    被上訴人之損害總額如下：代墊罰款80,005元，押租金
    10萬元，96年7月至12月溢收租金6萬元，96年7月至12
    月溢收補貼電費12,000元。合計252,005元。並聲明求為判
    決：上訴人應給付被上訴人252,005元，及自起訴狀繕本送
    達翌日起至清償日止，按週年利率百分之5計算之利息，並
    願供擔保請准宣告假執行（原審判命上訴人應給付被上訴人
    172,000元，及自96年9月6日起至清償日止，按週年利率百
    分之5計算之利息，而駁回被上訴人其餘之訴。被上訴人對
    其敗訴部分即代繳罰鍰80,005元部分，未聲明不服而告確定
    ）。
二、上訴人則抗辯以：
  (一)按公路兩側公私有建築物與廣告物禁建限建辦法第3條第1、
    2項規定：「公路兩側土地禁建範圍如左：一高速公路兩側
    路權邊界外八公尺以內地區○○○○道路用地。前項禁建範
    圍外，經公路主管機關認為足以影響路基、行車安全及景觀
    ，得劃為限建範圍。」又同辦法第7條規定：「在限建範圍
    內，不得建造、設置危害公路路基、妨礙行車安全或有礙沿
    途景觀之建築物及廣告物。」可知在限建範圍內，除非有危
    害公路路基、妨礙行車安全或有礙沿途景觀，否則仍非不得
    設置廣告物，而上訴人房屋非屬高速公路兩側路權邊界外八
    公尺以內地區○○○道路用地等禁建範圍，故若無危害公路
    路基、妨礙行車安全或有礙沿途景觀，仍得設置廣告物，從
    而被上訴人主張兩造所訂租約因給付不能而自始無效，實不
    可採。
  (二)被上訴人是製藥公司，經常為推銷其產品而製作各種廣告，
    上訴人則為從無經營事業及製作廣告經驗之一介農民，且當
    初係被上訴人主動提議承租上訴人之二樓屋頂以供架設廣告
    ，故縱認租賃契約因自始給付不能而不生效力，上訴人亦無
    締約過失可言。反而是被上訴人對上訴人所受之損害，尤其
    屋頂被破壞以致漏水，實應對上訴人負賠償責任。
  (三)又被上訴人可將廣告物設計成不妨礙行車安全或無礙沿途景
    觀，俾免遭受處罰，被上訴人所設置之廣告物遭受處罰實係
    由於其設計不當所致，不能歸責於上訴人而主張租約無效。
    依租賃契約第7條規定「契約期間內乙方若擬遷離他處時乙
    方不得向甲方請求租金償還，遷移費及其他任何名目之權利
    金，而應無條件將房屋照原狀還甲方，乙方不得異議」，是
    兩造所訂租約有效，依租約第7條約定被上訴人自不得請求
    上訴人返還押租金、溢繳租金及溢繳補貼電費。
  (四)系爭廣告看板係被上訴人所架設，故因架設看板遭罰鍰80,0
    05元，自應由被上訴人負擔等語。並上訴聲明求為判決：(一)
    原判決不利上訴人部分廢棄。(二)廢棄部分被上訴人在第一審
    之訴及假執行之聲請均駁回。
三、兩造不爭執事項：
  (一)被上訴人向上訴人承租系爭屋頂用以架設廣告看板，雙方訂
    有租約。
  (二)租期自92年2月10日起至102年2月10日止。押租金為10萬元
    ，租金每年12萬元（即每月1萬元），補貼電費每年24,000
    元（即每月2,000元）。
  (三)曾受臺南縣政府以廣告看板屬違規設置，科罰鍰80,005元，
    由被上訴人先行代繳。
  (四)上訴人出租二樓之修護費用4萬元（見本院卷第21頁）。
四、得心證之理由：
  (一)按「以不能之給付為契約標的者，其契約為無效」、「契約
    因以不能之給付為標的而無效者，當事人於訂約時知其不能
    或可得而知者，對於非因過失而信契約為有效致受損害之他
    方當事人，負賠償責任」，民法第246條第1項、第247條第1
    項亦有明文。經查：公路兩側土地禁建範圍如左：一高速公
    路兩側路權邊界外八公尺以內地區○○○○道路用地。前項
    禁建範圍外，經公路主管機關認為足以影響路基、行車安全
    及景觀，得劃為限建範圍。高速公路兩側禁止設置樹立廣告
    之範圍，除下列路段為路權邊界外50公尺以內地區○○○路
    權邊界外200公尺以內地區為限：一銜接國際機場之高速公
    路，自機場銜接處起三公里內之路段。二與地方道路銜接之
    交流道路段。三與省道或縣道立體交會之高速公路路段。四
    毗鄰工業區○○○○路路段。在禁建範圍內，除依公路用地
    使用規則之規定外，不得建築及設置廣告物。在限建範圍內
    ，不得建造、設置危害公路路基、妨礙行車安全或有礙沿途
    景觀之建築物及廣告物。公路兩側公私有建築物與廣告物禁
    建限建辦法第3條、第6條、第7條定有明文。本件被上訴人
    主張承租系爭屋頂用以架設廣告看板，兩造訂有租約，並給
    付押租金10萬元、96年7月至12月溢繳租金6萬元及96年7月
    至12月溢繳補貼電費12,000元予上訴人，惟該地點不能架設
    廣告看板，違反上開規定，曾受台南縣政府以廣告看板屬違
    規設置，科處罰鍰80,005元，並由被上訴人繳納等語，為上
    訴人所不爭執，惟辯稱被上訴人負有義務決定設置何種廣告
    看板以符合法令規定，不得主張租約無效；且路權邊界外8
    公尺以內地區始禁建云云，惟查系爭承租地點係屬國道高速
    公路局禁止設置廣告看板範圍，為兩造所不爭執（見原審卷
    第31、44頁），且依台南縣政府95年3月30日府工使字第095
    0064695號函復訴外人陳瑞林（即上訴人之子，為系爭屋頂
    之房屋所有人，見本院卷第35頁），載稱「．．三、此樹立
    廣告查報之距離乃依交通部臺灣區○道○○○路局南區工程
    處查報單所示，距離路權約86公尺，其範圍皆屬廣告禁建限
    建範圍內。四、本案未經申請許可擅自設置招牌廣告，設置
    之地點係在高速公路兩側禁止設置樹立廣告物之範圍內，明
    顯違反建築法第97條之3規定，依建築法第95條之3規定，處
    建築物所有權人、土地所有權人或使用人新台幣4萬元以上
    20萬元以下罰鍰，未改善者，得連續處罰。．．」（見同上
    卷第31頁）。則上訴人本即不得將系爭地點出租予任何人架
    設廣告看板，而兩造所訂系爭租賃契約約定之承租範圍為「
    台南縣永康市○○○段958地號之上二層樓房之頂樓看板架
    設」，足見該租賃契約係以不能之給付為承租標的，是系爭
    承租地點既不能架設廣告看板，並經台南縣政府連續裁罰，
    則被上訴人主張上開租賃契約係以不能之給付為契約標的，
    應屬無效一節，即非無據。又被上訴人既為製藥廠，並以刊
    登廣告看板方式增加其收益，對刊登廣告看板之法令規範，
    應有審閱知悉之義務；而上訴人為出租人，亦有租賃物之交
    付及保持義務，則本件兩造顯然對於系爭租賃契約之訂立，
    均有締約之過失，從而，被上訴人主張依民法第247條第1項
    規定請求上訴人負損害賠償責任，依上說明，即於法不合，
    尚不足採。上訴人抗辯該租約仍屬有效云云，亦不足採。
  (二)按無法律上之原因而受利益，致他人受損害者，應返還其利
    益。雖有法律上之原因，而其後已不存在者，亦同。民法第
    179條定有明文。次按無效之行為在法律行為當時已確定不
    生效力，即不得依據此項行為主張取得任何權利（最高法院
    33年上字第506號判例參照）。本件兩造既以「以不能之給
    付為契約標的」，依民法第246條第1項之規定，兩造間之租
    賃契約係屬無效。則上訴人收受被上訴人上開押租金10萬元
    、96年7月至12月溢繳租金6萬元及96年7月至12月溢繳補貼
    電費12,000元，均屬無法律上之原因，被上訴人主張上訴人
    應將上述之押租金10萬元、溢繳租金6萬元及溢繳補貼電費1
    2,000元，返還被上訴人，即屬有據。又系爭租賃契約既屬
    無效，即自始、當然、確定不生效力，上訴人援引無效之租
    賃契約第7條之「契約期間內乙方若擬遷離他處時乙方不得
    向甲方請求租金償還，遷移費及其他任何名目之權利金，而
    應無條件將房屋照原狀還甲方，乙方不得異議」之約定，拒
    絕退還被上訴人之押租金及租金及補貼電費等費用，自不足
    採。
五、綜上所述，被上訴人主張系爭租賃契約以不能之給付為標的
    ，應屬無效即非無據，被上訴人本於民法第246條第1項及第
    179條第1項不當得利之法律關係，請求上訴人返還押租金10
    萬元、溢繳租金6萬元及溢繳補貼電費12,000元，合計17萬2
    千元，為有理由，應予准許。原審據此而為上訴人敗訴之判
    決，並分別依職權及上訴人之聲請為准、免為假執行之宣告
    ，經核並無不合。上訴意旨仍執陳詞指摘原判決此部分不當
    ，求予廢棄改判，為無理由，應予駁回。
六、本件事證已臻明確，兩造其餘舉證主張陳述及攻擊防禦方法
    ，核與判決之結果不生影響，爰毋庸一一論述，附此敘明。
據上論結，本件上訴為無理由，依民事訴訟法第449條第1項、第
78條，判決如主文。
中    華    民    國    97    年    7     月    22    日
                  民事第三庭  審判長法  官  陳  光  秀
                                    法  官  李  文  賢
                                    法  官  莊  俊  華
上為正本係照原本作成。
本件不得上訴。
中    華    民    國    97    年    7     月    23    日
                                    書記官  吳  銘  添


司法院資訊處製作；財團法人民間司法改革基金會備份。
